【裁判字號】    96,上訴,2785
【裁判日期】    970305
【裁判案由】    偽造有價證券等
【裁判全文】
臺灣高等法院刑事判決                96年度上訴字第2785號
上  訴  人
即  被  告  甲○○
指定辯護人  本院公設辯護人王永炫
上列上訴人因偽造有價證券等案件，不服臺灣板橋地方法院95年
度訴字第1535號，中華民國96年4月25日第一審判決（起訴案號
：臺灣板橋地方法院檢察署95年度偵緝字第257號），提起上訴
，本院判決如下：
    主  文
原判決撤銷。
甲○○共同意圖供行使之用，而偽造有價證券，處有期徒刑參年
。
附表編號1所示偽造「乙○○」印章壹個、編號2、3所示偽造「
乙○○」署押、印文各貳枚及編號4所示本票上所偽造「乙○○
」為共同發票人部分，均沒收。
    事  實
一、甲○○為順利取得汽車貸款，竟與姓名年籍均不詳之成年女
    子，基於行使偽造文書及偽造有價證券之犯意聯絡，未經其
    胞姊乙○○之同意或授權，於民國92年10月初某日以電話告
    知不知情之裕融企業股份有限公司（下稱裕融公司）委託新
    安產物保險股份有限公司（下稱新安公司）處理貸款之專員
    丙○○（原名黃怡銘，於95年間更名）欲辦理新臺幣（下同
    ）24萬元之汽車貸款，以購買國瑞廠牌，排氣量1497CC、出
    廠年份為86年9 月之車輛乙輛，並誆稱其胞姊乙○○願意擔
    任本件貸款連帶保證人，委託丙○○向不知情之刻印店店員
    代刻其本人及偽刻乙○○之印章各1個，嗣後於某日中午（
    起訴書誤載為貸款開始還款日期之92年10月7日），甲○○
    開車搭載上揭姓名年籍均不詳之成年女子至臺北縣三重市○○路○段29號前（即國泰世華銀行三重分行附近），與丙○○辦理第二次對保時，推由上揭姓名年籍均不詳之成年女子
    冒稱為乙○○本人，而在「新安產物保險（股）公司汽車貸
    款申請書及調查表」之「連帶保證人」欄、「貸款暨動產抵
    押契約書」之「連帶保證人」欄等文件上，接續偽造「乙○○」之簽名，並委託丙○○將先前所刻之「乙○○」印章蓋
    於前開文件上，而偽造乙○○名義之各該私文書；復於同一
    時地，共同意圖供行使之用，推由上揭姓名年籍均不詳之成
    年女子冒用乙○○名義，於票面金額為新臺幣24萬元、票載
    發票日為92年10月7日本票1紙上之「共同發票人」欄上偽造
    乙○○之簽名及委託丙○○將所刻之「乙○○」印章蓋用其
    上，以偽造乙○○為該本票共同發票人之有價證券；甲○○
    旋即將前開不實之申請書、契約書及本票，持交不知情之丙○○以車號0562-FH號自小客車向新安公司申辦動產抵押借
    款而行使之，新安公司因而核撥24萬元貸款予甲○○，足生
    損害於乙○○本人及新安公司對貸款管理之正確性。嗣因甲○○未依約期付貸款，經乙○○接獲裕融公司催繳信函，始
    發現有異而報警後查悉上情。
二、案經被害人乙○○訴由臺北縣政府警察局蘆洲分局報請臺灣
    板橋地方法院檢察署檢察官偵查起訴。
    理  由
壹、證據能力部分：
一、按被告以外之人於審判外之言詞或書面陳述，除法律有規定
    者外，不得作為證據；又被告以外之人於審判外之陳述，雖
    不符合同法第159條之1至第159條之4之規定，但經當事人於
    審判程序同意作為證據，法院審酌該言詞陳述或書面陳述作
    成時之情況，認為適當者，亦得為證據。當事人、代理人或
    辯護人於法院調查證據時，知有第159條第1項不得為證據之
    情形，而未於言詞辯論終結前聲明異議者，視為有前項之同
    意，刑事訴訟法第159條第1項及第159條之5分別定有明文。
    本件證人乙○○於警詢中所為之陳述（見臺灣板橋地方法院
    檢察署94年度偵字第16353號偵查卷第15至18頁），其性質
    雖屬傳聞證據，惟其所為之上揭警詢中之陳述內容，當事人
    、辯護人於原審準備程序表示無意見而不予爭執，且迄至原
    審言詞辯論終結前亦未聲明異議，本院審酌該證據資料製作
    時之情況，尚無違法不當及證明力明顯過低之瑕疵，亦認為
    以之作為證據應屬適當，故揆諸前開規定，爰逕依刑事訴訟
    法第159條之5規定，認前揭證據資料例外有證據能力。
二、至於證人丙○○於檢察官偵訊時之言詞陳述（見同上署95年
    度偵緝字第257號偵查卷宗第50至51頁95年1月25日偵訊筆錄
    及同卷宗第55頁95年5月10日偵訊筆錄），雖屬被告以外之
    人於審判外之言詞陳述，惟檢察官於偵訊前已踐行具結程序
    ，此觀偵訊筆錄所載及所附證人結文甚明，合於法定要件，
    而上開證人係成年人，有完足之觀察、記憶及陳述能力，檢
    察官亦無任何違法取供情事，其所為之證述顯係出於自由意
    志，可信性極高，復查無「顯有不可信之情況」，依刑事訴
    訟法第159條之1第2項規定，為傳聞證據之例外，有證據能
    力。
貳、實體部分
一、被告甲○○經合法傳喚，無正當理由未到庭辯解，惟其於原
    審及本院準備程序中固坦承曾向新安公司辦理汽車貸款24萬
    元並交付其姐乙○○之身分證影本給承辦貸款的人之事實，
    然否認有何行使偽造文書、偽造有價證券之犯行，辯稱：該
    公司並未要求連帶保證人，伊拿乙○○的身分資料是辦貸款
    的人說要聯絡人資料，伊也未在貸款申請書調查表、動產抵
    押契約書之連帶保證人欄、本票上偽造乙○○之簽名及蓋用
    乙○○之印章云云。
二、經查，上開事實，迭經告訴人乙○○於警詢、偵查中與原審
    審理時指述未曾同意擔任被告借款之連帶保證人一情，且證
    人丙○○於檢察官偵查時、原審審理及本院審理時亦結證稱
    ：辦理汽車貸款要看裕融公司審核是否要加保人，伊只是轉
    送文件，幫裕融公司對保、蒐集文件，伊有跟被告提過要保
    人的事，對保需要身分證影本，應該是對保當天被告交給伊
    ，伊分兩次對保，被告和保人的印章是伊幫被告刻的，伊和
    被告見過兩次面，兩次都是對保，第一次見面是核對借款人
    資料，借款人只有簽名而已，隔天被告說要帶她姊姊就是保
    人來簽名，第二次對保是在三重市重新橋那邊的國泰世華銀
    行樓下，在被告車上對保的，伊當天看到的保人並不是在法
    庭上的乙○○等語（見同上署94年度偵字第16353號偵查卷
    第50至51、55頁偵訊筆錄、原審卷第53至56、59頁96年4月
    11日審判筆錄第5至8、11頁、本院卷第70至71頁）；參以卷
    附之「新安公司汽車貸款申請書及調查表」之「連帶保證人
    」欄、「貸款暨動產抵押契約書」之「連帶保證人」欄、上
    開本票之「共同發票人」欄上之「乙○○」筆跡，與證人乙○○於原法院三重簡易法庭94年8月12日庭書筆跡和其所提
    供之參對文件上所書寫之字跡，依法務部調查局以照相放大
    、特徵分析、歸納比對鑑定結果，二者字跡筆劃特徵不同一
    節，有該局94年12月27日調科貳字第09400563300號鑑定通
    知書影本1件在卷可稽（附於同上署95年度偵緝字第257號偵
    查卷宗第44頁）；足徵上開文件確非證人乙○○本人所書寫
    之筆跡，證人乙○○所證其未曾同意擔任本件汽車貸款之連
    帶保證人，堪予採信。又本案上訴後本院為求慎重，質疑業
    務員丙○○會否因為求業積而於上開文件冒用乙○○之名簽
    署連帶保證人及共同發票人，特將丙○○平日書寫之筆跡及
    於本院當庭書寫之筆跡連同上開本票及授權書上「乙○○」
    之筆跡送請內政部警政署刑事警察局鑑定，經鑑定結果認本
    票及授權書上「乙○○」之字跡與丙○○之字跡不符，有該
    局97年1月8日刑鑑字第0960182677號鑑定書在卷可按 (見本
    院卷第58頁)，證人丙○○亦迭次證稱伊未冒用乙○○之名
    義簽署上開文件及本票，足見上開「新安公司汽車貸款申請
    書及調查表」之「連帶保證人」欄、「貸款暨動產抵押契約
    書」之「連帶保證人」欄、本票之「共同發票人」欄上之「
    乙○○」筆跡，確非丙○○所簽署，亦堪認定。至被告雖辯
    稱：伊拿乙○○的身分資料是辦貸款的人說要聯絡人資料云
    云，然為證人丙○○所否認，參以一般常情，承辦人若僅要
    求被告提供聯絡人資料，應僅需要填寫聯絡人與被告之關係
    及聯絡電話，方便徵信即可，實無庸要求提供聯絡人其他詳
    細人籍資料（如身分證字號等），只有在借款辦理貸款手續
    時始有要求留下身分證影本等資料以供查詢，是被告辯稱提
    供證人乙○○之身分證影本予辦貸款之人，係作為聯絡人之
    用，顯違常情，應係避重就輕之詞，核與事實不符，不足採
    信，而被告所提供證人乙○○之身分證影本予丙○○應係供
    辦理貸款對保之用。再參諸證人丙○○與被告並無嫌隙，自
    無無端攀誣之理，益證證人丙○○所證被告確有帶同另一女
    子假冒乙○○之名前來與丙○○辦理對保，並於「新安公司
    汽車貸款申請書及調查表」之「連帶保證人」欄、「貸款暨
    動產抵押契約書」之「連帶保證人」欄、本票之「共同發票
    人」欄上，偽造「乙○○」之署押，洵屬無疑。則上開偽造
    「乙○○」之署名顯係在被告授意下由其所帶來對保之人所
    簽署，被告與該冒稱「乙○○」者就上開偽造文書及偽造本
    票間即有犯意之聯絡及行為分擔，應為共同正犯，堪以認定
    。是綜上所述，被告所辯應不足採信，本件事證明確，被告
    犯行洵堪認定，應予依法論科。
三、法律修正後之比較適用
    刑法及刑法施行法部分條文於94年2月2日公布修正，於95年
    7月1日生效實施。其中修正前刑法第2條第1項規定：「行為
    後法律有變更者，適用裁判時之法律，但裁判前之法律有利
    於行為人者，適用最有利於行為人之法律」，係採從新從輕
    主義；而修正後刑法第2條第1項則規定：「行為後法律有變
    更者，適用行為時之法律，但行為後之法律有利於行為人者
    ，適用最有利於行為人之法律」，則採從舊從輕主義。刑法
    第2條第1項之規定，係規範行為後法律變更所生新舊法律比
    較適用之準據法。所謂行為後法律有變更者，包括構成要件
    之變更而有擴張或限縮，或法定刑度之變更。行為後法律有
    無變更，端視所適用處罰之成罪或科刑條件之實質內容，修
    正前後法律所定要件有無不同而斷。新舊法條文之內容有所
    修正，除其修正係無關乎要件內容之不同或處罰之輕重，而
    僅為文字、文義之修正或原有實務見解、法理之明文化，或
    僅條次之移列等無關有利或不利於行為人，非屬該條所指之
    法律有變更者，可毋庸依該規定為新舊法之比較，而應依一
    般法律適用原則，適用裁判時法（最高法院95年11月7日95
    年度第21次刑事庭會議決議參照）外，即應適用刑法第2條
    第1項之規定，為「從舊從輕」之比較。而比較時，應就罪
    刑有關之事項，如共犯、未遂犯、想像競合犯、牽連犯、連
    續犯、結合犯，以及累犯加重、自首減輕及其他法定加減原
    因（如身分加減）與加減例等一切情形，綜合全部罪刑之結
    果而為比較，予以整體適用，不能割裂而分別適用有利益之
    條文。
(一)被告等行為後，95年7月1日修正施行之刑法已刪除第55條後
    段牽連犯之規定，則被告之犯行，因行為後新法業已刪除牽
    連犯之規定，此刪除雖非犯罪構成要件之變更，但顯已影響
    行為人刑罰之法律效果，自屬法律有變更，依新法第2條第1
    項之規定，比較新、舊法結果，仍應適用較有利於被告之行
    為時法律即舊法論以牽連犯（最高法院95年第8次刑事庭會
    議決議參照）。
(二)新修正刑法第28條雖將舊法之「實施」修正為「實行」。其
    中「實施」一語，涵蓋陰謀、預備、著手及實行之概念在內
    ，其範圍較廣；而「實行」則著重於直接從事構成犯罪事實
    之行為，其範圍較狹；二者之意義及範圍己有不同，是新修
    正刑法第28條共同正犯之範圍，已修正限縮於共同實行犯罪
    行為者始成立共同正犯，排除陰謀犯、預備犯共同正犯，新
    舊法就共同正犯之範圍，既因此而有變動，自均屬行為後法
    律有變更，而非僅屬文字修正，應有新舊法比較適用之問題
    (最高法院96年度台上字第3773號判決意旨參照)。經比較修
    正前後之規定，雖以修正後之新法較有利於被告等，然揆諸
    前揭說明，不得一部割裂適用不同之新舊刑法，是被告等行
    為後刑法第28條之規定雖有變更且新法對其較為有利，惟因
    被告等另適用舊法即行為時法之牽連犯等規定對其最為有利
    （詳如上述），綜其全部之結果而為比較，不宜割裂，故對
    被告等仍應適用舊法即行為時法之刑法第28條規定論以共同
    正犯。
(三)刑法第201條第1項之偽造有價證券罪，法定刑雖未修正，然
    修正後刑法施施行法增訂第1條之1規定：「中華民國九十四
    年一月七日刑法修正施行後，刑法分則編所定罰金之貨幣單
    位為新臺幣。九十四年一月七日刑法修正時，刑法分則編未
    修正之條文定有罰金者，自九十四年一月七日刑法修正施行
    後，就其所定數額提高為三十倍。但七十二年六月二十六日
    至九十四年一月七日新增或修正之條文，就其所定數額提高
    為三倍」，另刑法第33條第5款修正為：「主刑之種類如下
    ：五、罰金：新臺幣一千元以上，以百元計算之」，是依修
    正後之法律，刑法第201條第1項之偽造有價證券罪，所得科
    處之罰金刑最高額分別為新臺幣90000元、最低額為新臺幣
    1000元；然依被告行為時之刑罰法律，即罰金罰鍰提高標準
    條例第1條前段規定之提高倍數10倍及修正前刑法第33條第5
    款規定之罰金最低額1元計算，該罪之罰金刑最高額為銀元
    30000元，最低額為銀元1元，若換算為新臺幣，最高額雖與
    新法同為新臺幣90000元，然最低額均僅為新臺幣3元。因此
    ，比較上述修正前、後之刑罰法律，自以被告行為時關於科
    處罰金刑之法律較有利於被告。
四、核被告甲○○所為，係犯刑法第201條第1項偽造有價證券罪
    、同法第216條、第210條之行使偽造私文書罪。被告與姓名
    年籍均不詳之成年女子間，有犯意聯絡及行為分擔，為共同
    正犯。被告等同時同地在如附表編號2所示之「新安產物保
    險（股）公司汽車貸款申請書及調查表」之「連帶保證人」
    欄、如附表編號3所示之「貸款暨動產抵押契約書」之「連
    帶保證人」欄文件上，接續偽造「乙○○」之署名，應僅論
    以一罪。被告利用不知情之專員丙○○及刻印店店員偽造乙○○之印章及利用不知情之丙○○在上開文件及本票上蓋用
    「乙○○」印章而偽造印文，皆為間接正犯。被告偽造印章
    、印文、署押之行為，均分別為偽造私文書、偽造有價證券
    之階段行為；另其偽造私文書後復持以行使，其偽造之低度
    行為，應為行使之高度行為所吸收；而其行使偽造本票之輕
    度行為應為偽造之重度行為所吸收，均不另論罪，僅分別論
    以行使偽造私文書及偽造有價證券罪。被告所犯上開二罪間
    有方法、結果之牽連關係，為牽連犯，應依修正前刑法第55
    條後段從一較重之偽造有價證券罪處斷。
五、原審予以被告論罪科刑，固非無見，惟查：(一)依刑法第21
    9條規定，所稱偽造之印章、印文或署押均屬不同沒收客體
    ，應予分別諭知沒收，不可籠統以署押稱之而一併宣告沒收
    之，本件原判決主文中就附表編號2、3所示偽造署押二枚、
    印文二枚，統稱為偽造署押四枚予以宣告沒收，即有未洽。
    被告上訴意旨猶執陳詞否認犯罪，雖不足取，然原判決既有
    上開可議之處，自應由本院將原判決撤銷改判。爰審酌被告
    犯罪之動機、目的、手段、所造成之損害，犯後仍否認犯行
    未見悔意，亦未能與告訴人達成和解等一切情狀，量處如主
    文所示之刑，以示懲儆。至如附表編號1所示之偽造「乙○○」印章壹個，雖未扣案，惟無事證證明其已滅失，另如附
    表編號2所示之「新安產物保險（股）公司汽車貸款申請書
    及調查表」之「連帶保證人」欄、如附表編號3所示之「貸
    款暨動產抵押契約書」之「連帶保證人」欄文件上，偽造「
    乙○○」之署名、印文各2枚，均應依刑法第219條之規定宣
    告沒收；至如附表編號4所示之面額新臺幣24萬元、票載發
    票日為92年10月7日本票1紙上之共同發票人「乙○○」部分
    ，不問屬於犯人與否，併依刑法第205條規定宣告沒收之，
    而本票上之偽造印文、署押已因本票共同發票人部分宣告沒
    收，即無重複諭知沒收之必要，附此敘明。
六、公訴意旨另以：被告與姓名年籍均不詳之成年女子於92年10
    月7日在臺北縣三重市○○路○段29號前，為順利取得汽車貸
    款，竟未經乙○○之授權，由該不詳成年女子擅自在「新安
    產物保險公司汽車貸款申請書及調查表」上之保證人資料欄
    、「動產抵押契約書」上之連帶保證人欄及「本票」（發票
    金額24萬元）上之共同發票人欄偽造乙○○之署名及蓋用偽
    刻之乙○○印章，並持前開不實申請書、契約書及本票，利
    用不知情之丙○○以車號0562-FH號自小客車向新安公司申
    辦動產抵押借款24萬元，致新安公司陷於錯誤准予貸款，足
    生損害於乙○○及新安公司對貸款管理之正確性。因認被告
    此部分亦構成刑法第339條第1項之詐欺取財罪嫌等語。惟按
    刑法上詐欺罪之成立，以意圖為自己或第三人不法所有，以
    詐術使人將本人或第三人之物交付為要件。所謂以詐術使人
    交付，必須被詐欺人因其詐術而陷於錯誤，若其所用方法，
    不能認為詐術，亦不致使人陷於錯誤，即不構成該罪。再刑
    法詐欺取財罪，係以行為人自始具有不法所有之意圖為其要
    件，既為判斷犯罪是否成立及何時成立之前提，自須根據積
    極證據加以認定。經查，依裕融公司所寄發予被告與告訴人
    之存證信函中記載「車輛分期付款牌照號碼0562-FH號，因
    違約未付款，業經取回並經法院點交車輛於94年3月5日拍賣
    ，得款85600元，今結算帳款，尚不足餘款價金144358元」
    一情，此有該存證信函影本1件在卷可憑（附於同上署95年
    度偵緝字第257號偵查卷第32頁）；再參諸上開「貸款暨動
    產抵押契約書」可知本件汽車貸款金額為24萬元整，而每期
    應支付7272元，故24萬元扣除上揭車輛拍賣金額85600元後
    ，應為154400元，而非144358元，可知被告應已支付裕融公
    司10042元，且被告於原審審理時亦自承確有使用該車輛，
    故被告原有付款之意願，僅因之後經濟狀況困難而未依約付
    款，是依上揭說明，尚難以被告單純債務不履行之狀態，而
    推定其自始即有詐欺之不法犯意，是被告此部分所為尚與刑
    法詐欺罪之構成要件有間，應僅屬民事債務糾葛。惟公訴意
    旨認此部分與上開本院認定有罪部分，依修正前刑法之規定
    ，具有牽連犯之裁判上一罪關係，依審判不可分原則，爰不
    另為無罪之諭知。
七、被告經合法傳喚，無正當理由不到庭，爰不待其陳述，逕行
    判決，併此敘明。
據上論斷，應依刑事訴訟法第369條第1項前段、第364條、第299
條第1項前段、第371條，刑法第2條第1項前段、第201條第1項、
第216條、第210條、第205條、第219條、修正前刑法第28條、第
55條後段，修正前罰金罰鍰提高標準條例第1條前段，判決如主
文。
本案經檢察官陳大偉到庭執行職務
中    華    民    國    97    年    3     月    5     日
                  刑事第十五庭審判長法  官  吳昭瑩
                                    法  官  李釱任
                                    法  官  蘇隆惠
以上正本證明與原本無異。
如不服本判決，應於收受送達後十日內向本院提出上訴書狀，其
未敘述上訴之理由者並得於提起上訴後十日內向本院補提理由書
（均須按他造當事人之人數附繕本）。
                                    書記官  吳玉華
中    華    民    國    97    年    3     月    5     日
附錄本案論罪科刑法條全文
刑法第201條
意圖供行使之用，而偽造、變造公債票、公司股票或其他有價券
者，處3年以上10年以下有期徒刑，得併科3千元以下罰金。
行使偽造、變造之公債票、公司股票或其他有價證券，或意圖行
使之用，而收集或交付於人者，處1年以上7年以下有期徒，得併
科3千元以下罰金。
刑法第210條
偽造、變造私文書，足以生損害於公眾或他人者，處5年以下期
徒刑。
刑法第216條
行使第210條至第215條之文書者，依偽造、變造文書登載不實事
項或使登載不實事項之規定處斷。
附表
    1、偽造之「乙○○」印章1個。
    2、新安產物保險（股）公司汽車貸款申請書及調查表之「
       連帶保證人」欄偽造「乙○○」之簽名1枚、印文1枚。
    3、貸款暨動產抵押契約書之「連帶保證人」欄偽造之「乙○○」簽名1枚、印文1枚。
    4、面額新臺幣24萬元、票載發票日為92年10月7日本票1紙
       之「共同發票人」欄上偽造「乙○○」之簽名及印文各1
       枚。


司法院資訊處製作；財團法人民間司法改革基金會備份。
